【裁判字號】    97,消債更,1869
【裁判日期】    981014
【裁判案由】    聲請更生程序
【裁判全文】
臺灣高雄地方法院民事裁定          97年度消債更字第1869號
聲  請  人  甲○○
上列當事人因消費者債務清理事件聲請更生，本院裁定如下：
主  文
聲請駁回。
聲請費用新台幣壹仟元由聲請人負擔。
理  由
一、聲請意旨略以：聲請人前未曾依「中華民國銀行公會會員辦
    理消費金融案件無擔保債務協商機制」請求共同協商債務清
    償方案，後於消費者債務清理條例施行後，乃向最大債權金
    融機構即中國信託銀行請求協商，惟聲請人因未能接受顯足
    以負擔分171 期，每月13,000元之還款方案為由未成立，而
    聲請人對金融機構所負之債務計達新臺幣（下同）1,686,65
    3 元，又聲請人每月除需支付膳食費5,800元、房租5,000元
    、管理費1,641元、工會費50元、福利金106元、勞健保1,10
    1元、水電費554元、瓦斯費181元、交通費732元、生活必需
    品500元外，尚須扶養兒子乙○○每月2,000元、女兒丙○○
    ，而有不能清償或不能清償之虞之情事。又聲請人所負無擔
    保或無優先權之債務總額未逾1200萬元，且未經法院裁定開
    始清算程序或宣告破產，爰依法聲請更生等語。
二、按債務人不能清償債務或有不能清償之虞者，得依消費者債
    務清理條例所定更生或清算程序，清理其債務，消債條例第
    3 條定有明文。蓋經濟上陷於困境之消費者，若任其於惡性
    循環之債務窘境中自生自滅，其將衍生嚴重之社會問題，致
    難以維持安定之社會經濟秩序，故有予之分別情形依更生或
    清算之程序清理其債務之必要，藉以妥適調整其與各相關債
    權人等間之權利義務關係，以謀求消費者經濟生活之更生機
    會，從而健全社會經濟發展。是以不論債務人於本條例施行
    前是否曾參與銀行公會無擔保債務協商機制，債務人一旦按
    本條例聲請更生或清算，均以債務人已達不能清償債務或有
    不能清償之虞為必要。再者，依消債條例第151 條第1 項、
    第5 項規定，係採「協商前置主義」，而債務人於協商程序
    中，自應本於個人財產及收支狀況，依最大誠信原則，商討
    解決方案，如債務人如與金融機構協商成立者，自應本於誠
    信履行協商方案，非有不可歸責於己之事由，尚不得為更生
    或清算之聲請。如經法院審酌確有不可歸責於己之情事而毀
    諾，則應繼續審理上開條文所謂「不能清償或有不能清償之
    虞」，允宜綜衡債務人全部收支及財產狀況，評估是否已不
    能維持符合人性尊嚴之最基本生活條件，如曾有協商方案，
    其條件是否確實不能達到上開基本之要求等，為其判斷之準
    據。
三、聲請人主張前向最大債權金融機構即中國信託銀行請求共同
    協商債務清償方案，惟於民國97年8 月14日業經該銀行通知
    協商不成立，有前置協商不成立通知書在卷可稽，則依前揭
    條文規定及說明，其自應有不能清償債務或有不能清償之虞
    ，且此情形業使其陷於經濟上之困境時，法院始須准之進行
    更生或清算。
四、聲請人固以其對金融機構因消費借貸所負之債務計達3,487,
    966 元，於扣除膳食費5,800元、房租5,000元、管理費1,64
    1元、工會費50元、福利金106元、勞健保1,101元、水電費5
    54元、瓦斯費181元、交通費732元、生活必需品500 元外，
    尚須扶養兒子乙○○每月2,000元、女兒丙○○每月8000 元
    ，已無法履行任何協商還款，並提出債權人清冊、財產及收
    入狀況說明書、戶籍謄本、聲請人綜合所得稅各類所得資料
    清單及財產歸屬資料清單、前置協商不成立通知書、收據、
    帳單等件為證，惟查：
（一）按聲請人主張伊曾於97年8 月間向中國信託銀行申請前置
    協商，惟該行嗣於97年8 月14日以聲請人未能接受顯足以負
    擔共分171 期，每月13,000元之還款方案為由，作成協商不
    成立之通知乙情，有財團法人金融聯合徵信中心（下稱聯徵
    中心）專用債權人清冊、當事人信用報告回覆書及前置協商
    不成立通知書1 份在卷為憑，應認真實。聲請人雖主張積欠
    總債務數額為3,487,966 元，惟按聲請人日後重新補正之當
    事人信用報告回覆書、聯徵中心債權人清冊及債權人匯誠第
    一資產管理股份有限公司、良京實業股份有限公司、萬榮行
    銷顧問股份有限公司記載，聲請人所積欠之總債務應為積欠
    銀行總債務1,686,653元（積欠銀行總債務1,384,503元＋積
    欠萬榮行銷顧問股份有限公司50,290元＋積欠良京實業股份
    有限公司共96,655元＋積欠匯誠第一資產管理股份有限公司
    155,205元＝1,686,653元），合先敘明。
（二）聲請人住所位於高雄市○○區○○里○○鄰○○路205 巷10
      號3 樓之2 ，有戶籍謄本附卷可稽，又債務人既因債務高
      築陷於經濟困難，則除特殊必要情形外，自應撙節支出，
      本院參諸內政部公告98年度高雄市每人每月最低生活費用
      （含食、衣、住、行、育、樂費用）為11,309元等情，則
      聲請人每月基本生活開銷於11,309元內，核屬必要。至聲
      請人另提出膳食費5,800 元、房租5,000 元、管理費
      1,641 元、工會費50元、福利金106 元、勞健保1,101 元
      、水電費554 元、瓦斯費181 元、交通費732 元、生活必
      需品500 元之支出，並提出相關收據及房屋租賃契約書到
      院，惟上開費用已在考量之列，故不另行審酌。
（三）關於扶養兒子乙○○部分，查伊為21歲（77年12月13日生
      ）之已成年人，足有維持自己生活之能力，況經聲請人自
      承，乙○○現正在服兵役，每月仍有所得，顯無扶養之必
      要。另關於扶養女兒丙○○部分，查伊為19歲（79年6月2
      6 日生）之未成年人，且按丙○○95年及96年綜合所得稅
      各類所得資料清單及財產歸屬資料清單記載，其95年及96
      年無任何收入，名下亦無任何財產，故有扶養之必要。又
      按民法第1116條之2 條之規定：「父母對於未成年子女之
      扶養義務，不因結婚經撤銷或離婚而受影響。」則聲請人
      之前夫對女兒丙○○仍有扶養義務，是聲請人之扶養費用
      應按內政部公告高雄市每人每月最低生活費用11,309元由
      聲請人與其前夫共同負擔，即5,655元（11309 ÷2＝5655
      ）。
（四）查聲請人97年每月平均收入約為37,548元，有稅務電子閘
      門財產所得調件明細表附卷可證，則以該薪資扣除必要生
      活費用11,309元及扶養費5,655元，尚餘20,584元（00000
      －00000－0000＝20584），以該餘額償還所積欠之總債務
      1,686,653 元，僅須6 年餘即得清償完畢（0000000 ÷20
      58 4÷12＝6.8 ），又參諸聲請人僅42歲（56年5 月23日
      生），則49歲即得將債務全數清償完畢，況其女丙○○於
      99年6 月26日即將成年，聲請人更可節省該部分扶養費，
      而有多餘款項用以清償債務，更可能提前清償完畢，應認
      聲請人無不能清償或不能清償之虞。從而，聲請人聲請本
      院准予更生，即難認有據，應予駁回。
四、綜上所述，聲請人於協商成立後，雖扣除生活費用及扶養費
    用後，不足清償每月協商款，而有不可歸責於己之事由，惟
    其無不能清償之虞之情事，其更生之聲請，核與更生之要件
    不合，自應駁回其聲請。
五、依消費者債務清理條例第8 條、第151 條第5 項、第15條，
    民事訴訟法第78條、第95條，裁定如主文。
中    華    民    國    98    年    10    月    14    日
                  民事第一庭   法  官  黃國川
上為正本係照原本作成。
如不服本裁定，應於裁定送達後10日內，以書狀向本院提出抗告
，並繳納抗告費新臺幣1千元。
中    華    民    國    98    年    10    月    14    日
                                書記官  林芊蕙
附表：
┌───┬──────────┬──────┐
│編號  │  債權人名稱        │債權數額    │
├───┼──────────┼──────┤
│1     │  上海匯豐銀行      │84,786元    │
├───┼──────────┼──────┤
│2     │  永豐銀行          │129,000元   │
├───┼──────────┼──────┤
│3     │  萬泰銀行          │285,000元   │
├───┼──────────┼──────┤
│4     │  中國信託銀行      │885,717元   │
├───┼──────────┼──────┤
│5     │  萬榮行銷顧問股份  │50,290元    │
│      │  有限公司          │            │
├───┼──────────┼──────┤
│6     │  良京實業股份有限  │96,655元    │
│      │  公司              │            │
├───┼──────────┼──────┤
│7     │  匯誠第一資產管理  │155,205元   │
│      │  股份有限公司      │            │
└───┴──────────┴──────┘


司法院資訊處製作；財團法人民間司法改革基金會備份。
